臺灣士林地方法院民事判決　八十七年度重訴字第一八四號
　　原　　　告　甲○○
　　原　　　告　乙○○○○
　　原　　　告　丁○○
　　被　　　告　丙○○
右當事人間返還合夥出資事件，本院判決如左：
    主    文
原告之訴及其假執行之聲請均駁回。
訴訟費用由原告負擔。
    事實及理由
一、原告主張：
（一）於民國五十六年十二月間，兩造與訴外人林阿、黃清（原告甲○○岳父，已
　　　歿）互約出資經營合夥事業即「泰發磚廠」，合夥總資金定為新台幣二百一十
　　　萬元，計分為八股，每股出資為二十六萬二千五百元，訴外人林阿認二股（
　　　八分之二）、黃清認一股（八分之一）、原告甲○○以自有資金認一股（八分
　　　之一）、原告林呂玉、丁○○以出售土地價款分為原告甲○○、林呂玉、
　　　丁○○及被告丙○○各認一股（各八分之一，原告甲○○合計為八分之二），
　　　因原告甲○○與訴外人黃清曾合夥經營「合發磚廠」，故合夥人全體即公推其
　　　二人執行購買泰發磚廠廠地及籌設磚廠之初期事務，並由訴外人黃清負責收受
　　　管理各合夥人自五十六年十二月十五日起陸續繳納之出資，將之存入黃清設於
　　　淡水第一信用合作社甲種活期存款第一三五三號帳戶。嗣因設置磚廠所需，由
　　　原告甲○○分別於五十六年十二月二十三日、五十六年十二月二十九日，向訴
　　　外人華清金、曾雲田購買台北縣三芝鄉○○○○段埔頭坑小段七四之八地號、
　　　五六地號土地，訴外人黃清則分別於五十七年一月十三日、五十七年三月七日
　　　，向訴外人江正一、江潮火、吳萬金購買台北縣三芝鄉○○○○段埔頭坑小段
　　　五七、五八之一、及五九地號土地（以下簡稱泰發磚廠用地五筆），所需之購
　　　地價款均由黃清之前開帳戶支出，而前開泰發磚廠用地五筆，經合夥人全體商
　　　議，而決議信託登記於被告名義，且因泰發磚廠用地信託登記被告名義，故為
　　　方便起見，遂以被告名義申請商業登記，並於五十七年十一月十六日獲准登記
　　　。
（二）於六十一年間，因訴外人林阿欲退夥，而由原告甲○○個人受讓林阿出資
      五十二萬五千元之三分之一（合夥全部出資之十二分之一），兩造四人共同受
      讓其餘出資之三分之二（即合夥全部出資之十二分之二，即每人各二十四分之
      一），而原告甲○○又於六十二年間受讓訴外人黃清之出資（八分之一），故
      兩造之合夥出資比例至此為：原告甲○○二分之一、原告林呂玉、丁○○、
      被告丙○○各六分之一。
（三）兩造合夥之事業泰發磚廠，於七十三年間停業後，原告屢向被告請求清算合夥
      財產，被告均置之不理，直至八十一年間，被告始同意清算合夥財產，並於同
      年三月上旬全體合夥人作成清算決議，確定合夥財產包括：
      １、合夥對原告甲○○之三百四十萬元債權。
      ２、前開信託登記被告名義，坐落台北縣新小基隆段埔頭坑小段五六、五七、
          五八之一、五九、七四之八地號等五筆土地，歷經多次分割而成為如附表
          三土地變動一覽表所列之三十五筆土地，而其中五六之三五、五七之三、
          五八之一四、五八之二五、五八之二六、五九之六、五九之一０、七四之
          三一、七四之五一、七四之五二、七四之五三、七四之五五地號等十二筆
          土地土地，在八十一年合夥清算前分別為政府徵收或價購，並取得徵收補
          償費或價購款共計二百三十六萬九千七百五十五元，該徵收及價購款自亦
          為合夥財產。
      ３、合夥就合夥財產土地應納之稅捐支出三十六萬零四百八十七元，應為合夥
          債務。
      ４、信託登記被告名義之泰發磚廠用地。
      故原告依合夥之法律關係請求被告返還合夥人之出資額，併按各合夥人出資額
      比例計算應受分配利益之成數，以分配賸餘財產。就合夥財產中土地部分，原
      係合夥信託登記被告名義，而合夥經清算後，信託關係則已終止，故被告應將
      如附表一所示土地返還合夥，即移轉登記兩造公同共有，再依兩造前開出資比
      例登記為兩造分別共有。而現金部分，被告收取原告甲○○清償對合夥之債務
      三百四十萬元，連同合夥土地之徵收款及價購款二百三十六萬九千七百五十五
      元，共計五百七十六萬九千七百五十五元，扣除稅捐支出三十六萬零四百八十
      七元，尚餘五百四十萬九千二百六十八元，應分配二分之一予原告甲○○，即
      二百七十萬四千六百三十四元，扣除原告甲○○已於八十一年間受分配之五十
      萬二千三百一十七元，原告甲○○尚應受分配二百二十萬二千三百一十七元、
      原告林呂玉應分配九十萬一千五百四十四元、原告丁○○應分配九十萬一千
      五百四十四元等語。並聲明：（一）被告應將附表一所示各筆土地之權利範圍
      返還登記為原告與被告公同共有後，按附表二所示權利範圍變更登記為原告與
      被告分別共有。（二）被告應給付原告甲○○新台幣二百二十萬二千三百一十
      七元；給付原告林呂玉新台幣九十萬一千五百四十四元；給付原告丁○○新
      台幣九十萬一千五百四十四元，及均自起訴狀繕本送達被告翌日起至清償日止
      ，按年息百分之五計算之利息。（三）原告願供擔保請准宣告假執行。
二、被告則以：
（一）兩造間並無合夥關係存在：被告於五十六年間創設「泰發磚廠」，與原告甲○○於五十四年間創設「合發磚廠」，均係出於家族資助，既未約定出資比例，
      亦非共同經營事業，而泰發磚廠僅有之合夥人林阿（出資四分之一），亦於
      六十一年間退夥，故迄至泰發磚廠於六十九年間因虧損停業為止，總計十二年
      間，均由被告獨自經營，與原告無涉，因當初家族出資之目的，既僅在協助被
      告創業，則對於磚廠之損益，並無利害關係，即無共同目的可言，故與合夥性
      質上顯有不同。
（二）兩造間亦無信託關係存在：購買泰發磚廠土地之價款，既係家族協助創業，並
      非合夥出資，故雖委由原告甲○○及其岳父黃清出面洽購土地，惟其等並無出
      資，雖出面洽購土地，然與信託契約之成否無涉，原告主張信託關係存在，自
      應負舉證責任。
（三）八十一年間兩造並無合夥清算之事實：原告雖提出合夥清算明細表影本以證明
      兩造間確有合夥，並經清算終結之事實，惟該文書原本原係記載八十一年三月
      二十日甲○○償還三哥（即被告）借款明細，故顯不足證明兩造確有清算，且
      依原告甲○○於八十六年三月二十日以台北郵局第一四六號存證信函通知被告
　　　於八十六年三月二十六日下午二時清算合夥賸餘財產，悉惠予配合辦理等語，
　　　亦與原告主張已於八十一年間與被告清算終結前後矛盾。況原告亦未舉證合夥
　　　解散後何人為清算人，且合夥已經清算人清算完畢之事實，即遽而請求返還出
　　　資及分配剩餘財產，於法顯屬無據等語置辯。
      並聲明：（一）原告之訴及其假執行之聲請均駁回。（二）如受不利判決，被
      告願供擔保請准宣告免假執行。
三、原告主張兩造於五十六年間與訴外人林阿、黃清出資合夥經營泰發磚廠，總出
    資額為二百一十萬元，出資比例為原告甲○○八分之二、原告林呂玉、丁○○
    、被告丙○○、訴外人黃清各八分之一、訴外人林阿則為八分之二等情，為被
    告所否認，辯稱泰發磚廠係由家族協助被告創業，除訴外人林阿外，與原告並
    無合夥約定，而自林阿退夥後，泰發磚廠均為被告獨自經營等語置辯。按當事
    人主張有利於己之事實者，就其事實有舉證之責任。民事訴訟法第二百七十七條
    前段定有明文，原告主張兩造有合夥關係存在，依前揭法條規定，自應由原告就
    此有利於己之事實，負舉證責任。經查：
（一）原告主張合夥總金額為二百一十萬元，而各合夥人自五十六年十二月十五日起
      ，陸續於附件四所示時間，將出資交付訴外人黃清，而由黃清存入其設於淡水
      第一信用合作社甲種活期存款第一三五三號帳戶等情，業據原告提出訴外人黃
      清前開帳戶存款卡為證，被告則否認該存款卡形式及實質之真正。查，原告於
      八十七年六月十七日提起本訴時，雖主張泰發磚廠由兩造及訴外人林阿、黃
      清合夥，並有前述之出資比例，惟就出資額為何，則未見其於起訴狀內說明。
      依常理而言，合夥首重出資，出資額未確定，則縱有出資比例，亦無從確認出
      資範圍，合夥即無由而設，故原告就此合夥出資額之重要約定，未能於起訴時
      明確主張，則兩造是否確有合夥之約定，即非無疑。
（二）原告雖於八十八年五月二十日庭呈之準備書狀中，主張系爭合夥總金額為二百
      一十萬元，並經合夥人於五十六年十二月十五日至五十九年九月二日間，陸續
      交付訴外人黃清，惟經核對黃清前開帳戶之存款卡與原告主張如附表四所示出
      資交付情形，惟黃清之帳戶縱有如附表四所示之入款，然是否為特定人之出資
      ，仍應由原告舉證證明。
      １、黃清及原告甲○○出資部分：
          原告雖主張五十六年十二月十五日、五十七年四月二十四日、五十七年六
          月七日之入款十三萬元、七千元、三千七百四十八元及五十七年九月二日
          之入款十五萬元中之三萬六千零六元，為原告甲○○與黃清之出資，然並
          未舉證以實其說，且其存入之時間及數額甚為零散，已與通常出資之給付
          方式有異，其中尤以原告主張於五十七年六月七日存入之十二萬九千五百
          六十元，其中十二萬五千八百三十八元，即支票存款十二萬二千零九十元
          及現金三千七百四十八元係黃清及原告甲○○之股款部分，更與常情有違
          ，蓋前開十二萬五千八百三十八元之數額，並非整數，以此數額繳納出資
          ，已屬少見，且衡諸常情若該數額確為原告甲○○與黃清之欲繳納之合夥
          出資，而黃清又欲以該帳戶管理合夥出資，則黃清又何必於該出資數額外
          再混以其他現金存入，益增帳目管理之困難，故被告抗辯系爭入款均係原
          告拚湊數字而得，非無可能。
      ２、原告林呂玉、丁○○、甲○○、被告丙○○出資部分：
          原告雖另主張五十六年十二月二十八日、五十七年一月二十三日、五十七
          年二月二十三日、五十七年六月六日、五十七年九月二日存入如附表四所
          示之數額，為前開四人之合夥出資，然此已為被告否認，故僅憑前開存款
          卡自不足證明黃清於前開時間所存入之現金或支票，確為原告及被告交付
          之合夥出資。況以原告主張之五十六年十二月二十八日之出資三十萬元部
          分，實則同日入款金額為三十一萬一千四百二十一元，亦有未符，自難採
          信。
      ３、訴外人林阿出資部分：
          原告主張黃清前開帳戶於五十七年三月二十二日、五十七年三月二十三日
　　　　　、五十七年六月二十二日、五十七年九月二日存入之現金二十四萬八千元
　　　　　、七萬二千元、十萬元、十五萬元其中之十萬五千元，為訴外人林阿之
　　　　　合夥出資五十二萬五千元，惟查，前開存入之金額係林阿交付黃清後存
　　　　　入該帳戶之事實，未據原告舉證，且查證人林阿到庭結證，其出資額為
　　　　　五十萬元，占總出資額四分之一，且其是一次交付現金等語，故該廠資本
　　　　　額與原告主張林阿之出資時間及數額，顯有未合，是以原告之主張，尚
　　　　　難憑信。
（三）原告雖以泰發磚廠用地五筆，即台北縣三芝鄉○○○○段埔頭坑小段七四之八
      地號、五六、五七、五八之一、及五九地號土地，均由原告甲○○、黃清與各
      該地主訂立買賣契約，且所需之購地價款亦均由黃清之前開帳戶支出，並提出
      不動產買賣契約書為證，欲證原告與黃清確為泰發磚廠之合夥人云云，然查，
      被告就前開土地係由黃清與原告甲○○出面訂立買賣契約及處理付款事宜等情
      ，並不否認，惟辯稱係因黃清與原告甲○○有經營合發磚廠之經驗，故泰發磚
      廠籌設初期，獲其等協助甚多等語，而以原告甲○○為被告手足，黃清又為其
      姻親，再加上其等確有經營合發磚廠之經驗，故於泰發磚廠籌設時，代原無經
      營磚廠經驗之被告進行籌設初期之購地或經營事宜，亦屬人情之常，尚難逕以
      其曾參與設廠或經營之事實，且遽認其等與被告確有合夥關係。再參以泰發磚
      廠於五十七年十一月十六日核准設立，其登記負責人為被告，而其組織型態為
      獨資，亦有台北縣政府商業登記系統商業登記抄本影本在卷足憑，苟泰發磚廠
      確有如原告所述之合夥，且被告之出資額亦非所有合夥人中最多者，對磚廠經
      營亦無專精之處，何以仍以其為商號之負責人，故以被告所辯受家族協助創業
      ，較堪採信。
（四）原告雖以黃清確實參與泰發磚廠經營，簽收生煤供應商呂雪霞之送貨單，可認
      確有共同出資經營目的事業，並提出送貨單為證，被告則否認該送貨單之真正
      。惟查，原告主張黃清簽收泰發磚廠生煤等情，雖據證人呂雪霞證述屬實，惟
      其就泰發磚廠究係獨資或合夥組織，並未知詳情。而原告所提出由黃清所簽收
      之送貨單，均為五十七年七、八月間之資料，而泰發磚廠係於五十七年十一月
      十六日經核准設立，已如前述，故可知前開送貨單之時間乃於泰發磚廠籌設初
      期，而被告亦不否認於設廠初期受黃清之協助，故縱認前開送貨單為確為黃清
      所簽收，然以黃清於磚廠設立初期確有投入設立經營之協助，則其代被告簽收
      送貨單據，亦屬常情，尚難以此直認黃清即為合夥人。原告雖另以泰發磚廠廠
      址所在之前開土地，曾以黃清為債務人，向淡水第一信用合作社抵押借款二十
      萬元，得款均供泰發磚廠週轉資金之用，益證黃清為合夥人云云。惟黃清願自
      任借款人之原因有諸多可能，或因其與被告另有協議，或因慮及抵押品之價值
      遠逾借款額等因素，非僅限其有合夥人身分始可能為之，故原告主張黃清亦為
      泰發磚廠之合夥人之一，亦難憑信。
      故綜上所述，原告主張其等與訴外人黃清自始即為泰發磚廠之合夥人，依其所
      提出之證據，尚難認係屬實。
四、原告另主張系爭台北縣三芝鄉新小基隆埔頭坑小段五六、五七、五八之一、五九
    、七四之八等五筆土地，係經泰發磚廠合夥人即原告、被告、訴外人林阿、黃
    清全體決議，信託登記被告名義云云，惟查，原告及訴外人於購買系爭土地之五
    十六年、五十七年間，並非泰發磚廠之合夥人，已如前述，而原告亦未舉證其等
    確與被告有其他信託約定，故原告主張與被告間就前開土地有信託約定，即屬無
    據。
五、又原告主張黃清、林阿分別於六十二年一月十六日、六十一年二月十八日自合
    夥退夥，並提出工廠退股議據、股份讓渡契約為證，被告對林阿於六十一年間
    自合夥退夥之事實並不爭執，惟否認黃清為合夥人及退夥之事實。經查，原告主
    張黃清為泰發磚廠之合夥人等情，依前開證據尚屬不能證明，而依原告所提之工
    廠退股議據內容以觀，黃清雖表明自合發磚廠及泰發磚廠退股，且議據載明其上
    條款經三方同意（即原告甲○○、被告、黃清三人），然退股議據上並無被告簽
    名，且未敘明黃清就泰發磚廠之出資額為何，而被告又否認該工廠退股議據之真
    正，是原告甲○○主張自黃清處受讓其合夥權利，即無可採。另原告主張林阿
    退夥後，將其出資部分轉讓原告甲○○三分之一、原告及被告共三分之二之事實
    ，業據原告提出前開股份讓渡契約書為證，被告雖亦否認該股份讓渡契約書之真
    正，惟證人林阿到庭證稱其確於六十一年間退夥，當時甲○○要其去拿錢，其
    不識字，故叫其子去處理等語。而證人即林阿之子林振興雖到庭證稱，其去拿
    錢，兩造均在場，當時有簽名，但不確定是否為前開股份讓渡契約書等語。惟以
    前開讓渡契約書，經與林振興簽署姓名之其他文件即印鑑登記申請書、台灣省合
    作金庫連帶保證書、台灣省合作金庫約定書、證人結文、當庭書寫字跡等，併送
    法務部調查局鑑定，據覆其上林振興簽名筆劃特徵極相似，故研判兩類簽名高度
    可能出於同一人手筆，此有該局九十年十二月二十四日（九０）陸（二）字第九
    ００八四０九三號鑑定通知書附卷可稽，是前開股份讓渡契約書形式堪信為真正
    應認係為證人林振興代其父林阿領取退夥返還出資時所簽之文件。且據證人林
    阿與林振興所證情節，被告顯知且同意林阿退夥情事，又於原告甲○○與林
    阿簽署前開讓渡契約及返還出資時在場，應認其已同意林阿將合夥股份讓與
    原告甲○○，雖原告甲○○主張前開讓渡契約雖係由其出面簽署，惟實則係以自
    有資金受讓三分之一，餘三分之二分由兩造取得，被告雖亦否認上情，然林阿
    退夥後之股份既未轉讓與合夥人身分之被告，而其出讓過程被告確實知悉且容認
    ，則泰發磚廠自應由被告與該合夥股份之受讓人繼續合夥關係，應堪認定。
六、按合夥因左列事項之一而解散：一合夥存續期限屆滿者。二合夥人全體同意解散
    者。三合夥之目的事業已完成或不能完成者；合夥解散後，其清算由合夥人全體
    或由其所選任之清算人為之。前項清算人之選任，以合夥人全體之過半數決之；
    合夥財產，應先清償合夥之債務。其債務未至清償期，或在訴訟中者，應將其清
    償所必需之數額，由合夥財產中劃出保留之。依前項清償債務，或劃出必需之數
    額後，其賸餘財產應返還各合夥人金錢或其他財產權之出資；合夥財產，於清償
    合夥債務及返還各合夥人出資後，尚有賸餘者，按各合夥人應受分配利益之成數
    分配之。民法第六百九十二條、第六百九十四條、第六百九十條第一項、第二項
    、第六百九十九條分別定有明文。原告起訴請求被告返還合夥出資及分配賸餘財
    產，依前開規定，需經清算程序。經查，泰發磚廠由被告與林阿股份受讓人合
    夥，既經認定如前，縱原告所述原告全體均為合夥人屬實，其等得否逕為請求被
    告返還合夥出資及分配賸餘財產，仍應視兩造是否已就合夥進行清算。經查，泰
    發磚廠已於七十三年間停業之事實，為兩造所不爭執，而原告亦不否認自六十一
    年受讓林阿合夥股份後，該合夥從未進行合夥決算及分配損益。原告雖主張八
    十一年三月間，合夥人作成清算決議，並提出合夥清算明細表為證，然為被告否
    認，辯稱該明細表原為八十一年三月二十日甲○○清還三哥（即被告）借款明細
    ，並非合夥清算之證明文件等語。經查，原告就其提出所謂之「合夥清算明細表
    」，其上原記載有「甲○○清還三哥借款明細」等情，並不爭執，且該文書亦無
    兩造簽名其上，是形式上已難認定係屬合夥清算之文件。且據原告之主張，該明
    細表係由原告甲○○與被告清算後，由被告長媳呂黎霜所製作，惟兩造若未選定
    清算人，則依前述規定，原應由合夥人全體進行清算，始為合法，何以逕由原告
    甲○○與被告進行，原告甲○○雖主張其獲其餘原告授權清算云云，惟依其主張
    之清算內容，除涉及原告甲○○個人債務之清償及土地之移轉，其餘攸關原告林
    呂玉、丁○○之權益均未在其內，是其所稱代理其餘原告與被告清算云云，已
    難採信，且其所謂清算內容，亦與原告甲○○所主張合夥出資比例成數未合，應
    無足採。況以泰發磚廠自五十七年即行設立，迄至七十三年間從未為決算或分配
    損益，故若確有清算，衡諸常情，其內容亦不至於如原告所提出之合夥清算明細
    如此簡要，不但無進行清算人之簽名確認，其上所列數額無具體項目，僅有「補
    償費」、「稅捐支出」、「應付」等字樣，且其上所列金額時間均發生於七十一
    年之後，亦無附件帳目文件資料可資對照，難認係屬五十一年至七十三年合夥之
    清算結果，是原告主張合夥已清算完畢，委無足採。
七、綜上所述，原告主張合夥已經清算等情，既不足採信，已詳如前述，則原告依合
    夥及信託之法律關係，請求被告返還出資，將賸餘財產即因合夥而信託登記被告
    名義之土地為分配，並聲明（一）被告應將附表一所示各筆土地之權利範圍返還
    登記為原告與被告公同共有後，按附表二所示權利範圍變更登記為原告與被告分
    別共有。及（二）被告應給付原告甲○○新台幣二百二十萬二千三百一十七元；
    給付原告林呂玉新台幣九十萬一千五百四十四元；給付原告丁○○新台幣九十
    萬一千五百四十四元，及均自起訴狀繕本送達被告翌日起至清償日止，按年息百
    分之五計算之利息。為無理由，應予駁回。原告受敗訴判決，其假執行之聲請即
    失所依據，應併予駁回。
八、因本案事證已臻明確，兩造其餘主張陳述及所提之證據，均毋庸再予審酌，附此
    敘明。
九、據上論斷：原告之訴為無理由，並依民事訴訟法第七十八條判決如主文。
中　　　華　　　民　　　國　　九十一　　年　　　八　　　月　　十四　　　日
                                    臺灣士林地方法院民事第二庭
~B審判長法官　俞慧君
~B法　　　官　楊智勝
~B法　　　官　劉穎怡
右為正本係照原本作成。
如對本判決上訴須於判決送達後廿日內向本院提出上訴狀。
中　　　華　　　民　　　國　　九十一　　年　　　八　　　月　　十六　　日
~B法院書記官　陳雪麗
